臺灣高等法院民事判決　　　　　　　　　 93年度上字第584號
上　　訴　　人
即附帶被上訴人　己○○
訴 訟 代 理 人　林月雪律師
　　　　　　　　江鶴鵬律師
被　上　訴　人
即附帶上訴　人　甲○○(即楊女芳之承受訴訟人)
　　　　　　　　丁○○(即楊女芳之承受訴訟人)
　　　　　　　　戊○○(即楊女芳之承受訴訟人)
　　　　　　　　丙○○(即楊女芳之承受訴訟人)
兼 上 列 四 人　　　　　　　住同上
法 定 代 理 人　乙○○(即楊女芳之承受訴訟人)
上　列　五　人
共同訴訟代理人　蕭蒼澤律師
上列當事人間返還價金事件 ，上訴人對於中華民國93年5月18日
臺灣板橋地方法院93年度訴字第432號第一審判決提起上訴，被
上訴人並為附帶上訴，本院於94年9月6日言詞辯論終結，判決如
下：
    主  文
上訴及附帶上訴均駁回。
第二審訴訟費用關於上訴部分，由上訴人負擔，附帶上訴部分，
由被上訴人負擔。
原判決所命給付於上訴人以新台幣壹佰陸拾萬元為被上訴人預供
擔保得免為假執行。
    事實及理由
壹、程序方面：
    查楊女芳於上訴人提起上訴後之民國（下同）93年11月17日
    去世，繼承人為被上訴人甲○○、丁○○、戊○○、丙○○
    、乙○○五人，業據被上訴人具狀聲明承受訴訟，此有楊女
    芳除戶戶籍謄本、繼承系統表、戶籍謄本、聲明承受訴訟狀
    附卷（本院卷第106至111頁）可參，核無不合，應予准許。
貳、實體方面：
一、被上訴人（即附帶上訴人，下稱被上訴人）之被繼承人楊女
    芳（楊女芳於93年11月17日去世，由被上訴人於本院聲明承
    受訴訟）起訴主張：楊女芳與上訴人（即附帶被上訴人，下
    稱上訴人）共同為成立慈天宮事宜，合意在上訴人所有坐落
    臺北縣永和市○○段589地號土地（面積219.01㎡、權利範
    圍1/5），及其上門牌臺北縣永和市○○路○段117巷1弄1號
    之房屋（下稱系爭房地）設立慈天宮，遂由楊女芳向上訴人
    購買系爭房地，並於92年12月8日簽訂不動產買賣契約書（
    下稱系爭買賣契約），約定買賣總價為新臺幣（下同）7,00
    0,000元（其中500,000元贈與慈天宮），楊女芳依約已給付
    上訴人1,950,000元。嗣於同年月13日楊女芳前往系爭房地
    進行動工儀式以設立慈天宮時，竟遭當地居民抗議反對，當
    地居民並於同年月26日簽立反對神壇設立在系爭房地之連署
    書，楊女芳遂分別於同年月16日、93年1月1日發函上訴人，
    請求上訴人於期限內交付得以設立神壇之系爭房地，逾限即
    解除契約之意思表示。縱認楊女芳未合法解除系爭買賣契約
    ，上訴人於93年2月20日即將系爭房地轉賣予他人，並已完
    成所有權移轉登記，顯見上訴人並未因系爭買賣契約未履行
    而受有損害，自應將所收受之價金返還，縱認受有損害，上
    訴人沒收楊女芳所給付之1,950,000元，亦屬過高等情。爰
    依系爭買賣契約第10條後段約定及民法第259條第1、2款之
    規定，求為命上訴人給付1,950,000元及自起訴狀繕本送達
    翌日起算之法定遲延利息之判決。原審判決命上訴人應給付
    被上訴人之被繼承人楊女芳1,600,000元，及自93年2月5日
    起至清償日止按年息5%計算之利息；而駁回被上訴人之被繼
    承人楊女芳其餘之請求。上訴人、被上訴人分別就其等敗訴
    部分，提起上訴、附帶上訴。被上訴人並於本院聲明：(一)原
    判決關於駁回附帶上訴人後開之訴部分廢棄。(二)附帶被上訴
    人應再給付附帶上訴人350,000元，及加計自93年2月5日起
    算之法定遲延利息。(三)駁回上訴人之上訴。
二、上訴人則以：伊從未向被上訴人之被繼承人楊女芳保證承諾
    系爭房地得設立慈天宮，楊女芳以其遭當地居民抗議，未能
    在系爭房地設立慈天宮為由，解除系爭買賣契約，自非適法
    ，故伊在知悉楊女芳不繼續履約時，即於92年12月18日以存
    證信函定期催告楊女芳於文到三日內繼續履約，否則沒收價
    金併予解除契約，惟楊女芳收受該存證信函後，仍置之不理
    ，伊乃依系爭買賣契約第10條前段約定，將楊女芳給付之價
    款1,950,000元沒收抵作違約金，並解除契約。又伊沒收1,9
    50,000元充作違約金，並未過高等語，資為抗辯，並於本院
    為：(一)原判決不利於上訴人部分廢棄；(二)前開廢棄部分，被
    上訴人在第一審之訴及其假執行之聲請均駁回。(三)如受不利
    之判決，願供現金或等值有價證券為擔保，請准宣告免為假
    執行。(四)被上訴人之附帶上訴駁回。
三、查被上訴人之被繼承人楊女芳與上訴人於92年12月8日就系
    爭房地簽訂系爭買賣契約，並於當日交付上訴人1,950,000
    元價金。嗣於同年月13日楊女芳前往系爭房地進行動工儀式
    以設立慈天宮時，遭當地居民抗議反對，當地居民並於同年
    月26日簽立反對神壇設在系爭房地之連署書。楊女芳隨即於
    92年12月14日晚上通知上訴人終止系爭買賣契約，並分別於
    92年12月16日、93年1月1日寄發律師函予上訴人，表明解除
    契約及回復原狀之意思，上訴人均已分別收到。另上訴人於
    92年12月18日寄發解除系爭買賣契約之存證信函予楊女芳，
    楊女芳亦已收到等事實，有被上訴人提出之系爭買賣契約書
    、支票、連署書、律師函、回執單等件及上訴人提出之存證
    信函附卷（見原法院93年度促字第2502號卷第6至13頁、第
    29 至33頁；原審卷第28頁）可稽，且為兩造所不爭執，自
    堪信為真實。
四、被上訴人主張伊等被繼承人楊女芳與上訴人成立系爭買賣契
    約後，並交付其中價金1,950,000元，嗣因地方居民抗議，
    契約約定設立慈天宮之目的不能達成，楊女芳自得解除系爭
    買賣契約，契約既經解除，上訴人即有返還其已收價金1,95
    0,000元之義務，縱上訴人因而受有損害，其將1,950,000元
    全數充作違約金，亦屬過高等情；上訴人則以前揭情詞置辯
    。經查：
  (一)按所謂主給付義務係指債之關係所固有、必備，並以決定債
    之關係類型之基本義務，除主給付義務外，另有所謂從給付
    義務，其發生之原因有基於法律明文規定、基於當事人之約
    定、基於誠實信用原則及契約之補充解釋，從給付義務不具
    有獨立意義，僅具有輔佐主給付義務之功能，其存在之目的
    ，不在於決定債之關係之類型，而在於確保債權人之利益能
    夠獲得最大之滿足，在雙務契約上，一方之從給付義務，與
    他方之給付義務，是否立於互為對待給付之關係，有否同時
    履行抗辯之適用，應視契約之目的是否必要而定，又從給付
    義務之債務不履行，債務人得否解除契約，亦應以此為定，
    在債之關係發展中，依其情形除主給付義務、從給付義務外
    ，尚有附隨義務係基於誠信原則而生。主給付義務與附隨義
    務之區別在於主給付義務係自始、確定，並決定債之關係類
    型，且構成雙務契約之對待給付，如主給付義務不履行得解
    除契約，然附隨義務係隨著債之關係之發展，於個別的情況
    要求當事人之一方有所作為或不作為，以維護相對人之利益
    ，於任何債之關係，均可發生，不受特定債之關係類型之限
    制，附隨義務之不履行，不得作為解除契約之理由，但如受
    有損害，得依不完全給付之規定，向對方請求損害賠償。查
    兩造所定系爭買賣契約書雙方約定由出賣人移交系爭買賣標
    的物即系爭房、地予楊女芳，及賣方（即上訴人）應於過戶
    完成前清償並塗銷原抵押貸款，此有該買賣契約書在卷可考
    。而證人即慈天宮住持陳福英證稱：「我認識雙方，認識被
    告（即上訴人）比較久，3人都在慈天宮走動的人，．．．
    被告先生有在宮內偶而幫忙讓人問事，慈天宮目前在永和市
    ○○路是租賃的房子，才想買被告房子來開宮，．．．當時
    92年12月6日叫地理師林春雄來看，地理師說可以開宮時，
    原告（即被上訴人）才說要買下來開宮，地理師來看房子時
    ，原、被告夫婦都有在場，他們知道買來要開宮用的，簽約
    時我沒在場，簽約前被告告訴我及原告，說要捐500,000元
    給宮裡．．．（92年）12月13日到現場要進行現場動土儀式
    時，但當時有人抗議，我請被告出面解決而他遲未解決，原
    告也曾同意以沒收一半方式解決，但被告不同意，．．．當
    時有約定買賣目的是開宮，去年9、10月間說要買房子開宮
    ，是原告說要買房子來給我開宮，被告先生當天也說濟公師
    父告訴說他們房子可以賣了，所以我才說請地理師來看看本
    間房屋是否可開宮，如可以就要買．．．，是地理師說適合
    開宮，我不清楚有無限制，因為大家都是好朋友，說好要賣
    才會買，且地理師說可以開宮我們才會買的，是雙方同意可
    以開宮才買的，大家沒有想到後來不能開宮，．．．當時大
    家都是好朋友，沒有想到無法開宮，抗議時被告不出面僅說
    不要理會居民．．．」（原審卷第39頁至第41頁），可見楊
    女芳買系爭房、地即為開設慈天宮之用。惟就上訴人之主給
    付義務而言，係將系爭房、地所有權移轉予楊女芳，至於其
    與楊女芳共同排除居民抗議，以設立慈天宮，應屬附隨義務
    ，乃在於促進實現前述移轉系爭房地之主給付義務，使楊女
    芳之利益獲得最大滿足，以維護楊女芳之財產上利益，依上
    開說明，上述上訴人之附隨義務，就系爭買賣契約之目的以
    觀，本件買賣契約當事人並未以排除居民抗爭共同成立慈天
    宮為系爭買賣契約之條件，上訴人縱有違反此義務，楊女芳
    亦不得據以解除系爭買賣契約，惟楊女芳於92年12月14日函
    （原審卷第56頁）、同年12月16日委蔚理法律事務所以92律
    澤字第92121601號函（前揭促字卷第29頁、第30頁）終止、
    解除系爭買賣契約，嗣又於93年1月1日委任同前事務所以93
    律澤字第930101號函（原法院93年度促字第2502號卷第32
    頁、第33頁解除系爭買賣契約，即非合法。
  (二)次按違約金係當事人約定契約不履行時，債務人應支付之懲
    罰金或損害賠償額之預定，以確保債務之履行為目的，至若
    當事人約定一方解除契約時，應支付他方相當之金額，則以
    消滅契約為目的，屬於保留解除權之代價，兩者性質迥異，
    兩造於80年10月22日所訂系爭契約第10條約定，本契約簽定
    後，倘甲方不買或不按約定日期付款，願將既付價款全部由
    乙方無條件沒收，抵作違約金外，並即解除本院，如乙方不
    賣或不照約履行應盡義務時，亦應將已收價款如數退還甲方
    外，另加賠償所收價款同額之損害金與甲方，並負責賠償甲
    方因買賣本土地所支付之一切其他費用予買受人而解除契約
    ？果爾，就出賣人不出賣時，得解除契約而應支付買受人所
    付價金同額之損害金而言，應屬解約金之性質（最高法院86
    年台上字第147號判決、68年度台上字第3816號判決意旨參
    照）。查系爭買賣契約第10條後段約定：「如乙方（即上訴
    人）不賣或不照約履行應盡義務時，亦應將已收價款如數退
    還與甲方（即楊女芳）外，另加倍賠償所收價款同額之損害
    金與甲方後，本約方得解除」，足見本件上訴人如違約不賣
    或不照約履行應盡義務時，亦得將已收價款如數返還楊女芳
    ，另加倍賠償所收價款與楊女芳，以解除系爭買賣契約，核
    屬解約金之性質，惟其解除權在上訴人，並非楊女芳，楊女
    芳自不得依系爭買賣契約第10條後段約定，解除本件買賣契
    約。
  (三)又按當事人約定契約不履行之違約金過當者，法院固得依民
    法第252條以職權減至相當之數額，惟是否相當，仍須依一
    般客觀事實、社會經濟狀況及當事人所受損害，以為酌定標
    準，而債務已為一部履行者，亦得比照債權人所受利益減少
    其數額（最高法院49年台上字第807號判例參照）；又違約
    金是否過高，應以解約時所生損害為酌定標準，契約解除後
    ，系爭房、地價格雖有昇降，不得作為酌減違約金之標準（
    最高法院82年度台上字第1868號判決參照）；另按違約金是
    否相當，應依一般客觀事實、社會經濟狀況及當事人所受損
    害情形，以為衡量標準，若所約定之額數，與實際損害顯相
    懸殊者，法院自得酌予核減，並不因懲罰性違約金或賠償預
    定性違約金而異（最高法院82年度台上字第2529號判決要旨
    參照）。查上訴人因楊女芳不依約繳付價金後，即於92年12
    月18日以中和秀山郵局第19號存證信函限楊女芳於收到存證
    信函7日內履約，否則沒收上開1,950,000元價金充違約金，
    並解除契約，此有該存證信函及掛號函件執據（原審卷第28
    頁、第29頁）在卷佐證，上訴人嗣委託地球村房屋仲介有限
    公司（下稱地球村公司）於93年3月3日以5,900,000元出售
    予第三人李明耀，此有不動產買賣契約書（本院卷第14頁、
    第15頁）、建物登記謄本（原審卷第59頁）在卷足憑，惟上
    訴人出售系爭房地時同意捐出價金中500,000元予慈天宮，
    此有不動產買賣契約書（前揭促字卷第7頁）在卷可考，並
    為上訴人所不爭執，且經證人白美粧證述（原審卷第42頁、
    本院卷第66頁）無訛，核與證人陳福英證述（原審卷第40
    頁）相符，信屬實在，則上訴人與楊女芳所訂系爭買賣契約
    之實際所得應為6,500,000元，而上訴人嗣於93年2月18日與
    訴外人李明耀就系爭房屋訂立買賣契約，雙方所約定之價金
    為5,900,000元，衡情系爭房、地前後2次所訂買賣契約僅相
    差2月有餘，依市價應不致相差甚鉅。況上訴人曾於92年2月
    14日與地球村公司就系爭房地訂立專任委託契約書，約定由
    地球村公司仲價系爭房屋售價為6,800,000元，上訴人解除
    系爭買賣契約後，又於93年2月10日與地球村公司再訂立系
    爭房、地仲介出售價為7,200,000元，此有上開專任委託契
    約書2份（本院卷第97頁、98頁）在卷足憑，可見上訴人解
    除系爭買賣契約後，系爭房、地之市價不降反昇。又證人即
    地球村公司就系爭房、地仲介買賣之承辦人黃協恭證稱：「
    ．．．第二次降價是他們（指上訴人及李明耀）自己洽商的
    ，成交價金是5,900,000元，我們減少佣金由17萬多降到10
    萬多，加上先前買賣房子的不愉快，所以賣方（指上訴人）
    願意降價出售．．．」（本院卷第68頁），以上參證以觀，
    足見系爭房屋之減價出售，係仲介公司願減少仲介費及上訴
    人主觀意願降價，核與系爭房、地市場價格之起落無關，上
    訴人執此為其再出售房、地之損失，殊非有據。再次，上訴
    人另行出售系爭房地，支出房、地產登記費用等11,262元、
    仲介費106,122元，此有房地產登記費用明細表、地球村公
    司收據（本院卷第17頁、第18頁）在卷可考，則上訴人有佐
    證之損失僅117,384元（11,262＋106,122=117,384），此外
    上訴人並未能舉證證明其受有其他實際損害，而系爭契約約
    定總價為7,000,000元，如以已付價金1,950,000元充作違約
    金，則占總價款28%，衡情尚屬過高，爰審酌客觀事實、社
    會經濟狀況、上訴人實際所受損害等一切情狀，應減為350,
    000元（7,000,000×5%=350,000）為宜，則上訴人應返還之
    價金為1,600,000元（1,950,000–350,000=1,600,000），
    被上訴人在此範圍內之請求，洵屬正當，應予准許，逾此部
    分之請求，為無理由，自不應准許。
五、綜上所述，被上訴人本於買賣關係請求酌減違約金，請求上
    訴人給付1,600,000元及自起訴狀繕本送達翌日（即93年2月
    5日）起至清償日止，按年息5%計算之利息，為有理由，應
    予准許，逾此部分之請求，為無理由，不應准許。上開應准
    許部分，原審判命上訴人如數給付本息，並依被上訴人聲請
    命供擔保而為准予假執行之宣告，核無不合，上訴意旨指摘
    原判決此部分不當，求予廢棄改判，為無理由，應予駁回，
    並依上訴人之聲請，酌定相當擔保金額為免為假執行之宣告
    。至上開不應准許部分，原審為被上訴人敗訴之判決，並駁
    回其執行之聲請，亦無不合，附帶上訴意旨指摘原判決此部
    分不當，求予廢棄改判，為無理由，亦應予以駁回。
六、兩造其餘攻擊防禦方法及其他未經援用之證據，經斟酌尚無
    礙於本院前述之認定，無一一論究之必要。
七、據上論結，本件上訴、附帶上訴均為無理由，判決如主文。
中　　華　　民　　國　　94　　年　　9 　　月　　20　　日
                  民事第16庭審判長法　官  黃騰耀
　　　　　　　　　　　      　　　法　官  李媛媛
　　　　　　　　　　　      　　　法　官  許文章
正本係照原本作成。
如不服本判決，應於收受送達後20日內向本院提出上訴書狀，其
未表明上訴理由者，應於提出上訴後20日內向本院補提理由書狀
（均須按他造當事人之人數附繕本）上訴時應提出委任律師或具
有律師資格之人之委任狀；委任有律師資格者，另應附具律師資
格證書及釋明委任人與受任人有民事訴訟法第466條之一第一項
但書或第二項（詳附註）所定關係之釋明文書影本。
中　　華　　民　　國　　94　　年　　9 　　月　　26　　日
　　　　　　　　　　　　　　　　　書記官  陳明俐
附註：
民事訴訟法第四百六十六條之一（第一項、第二項）：
對於第二審判決上訴，上訴人應委任律師為訴訟代理人。但上訴
人或其他法定代理人具有律師資格者，不在此限。
上訴人之配偶、三親等內之血親、二親等內之姻親，或上訴人為
法人、中央或地方機關時，其所屬專任人員具有律師資格並經法
院認為適當者，亦得為第三審訴訟代理人。
